【裁判字號】    97,上訴,3657
【裁判日期】    970909
【裁判案由】    誣告
【裁判全文】
臺灣高等法院刑事判決                97年度上訴字第3657號
上  訴  人  臺灣士林地方法院檢察署檢察官
被      告  乙○○
                    （現於臺灣雲林第二監獄執行中）
上列上訴人因被告誣告案件，不服臺灣士林地方法院97年度訴字
第160號，中華民國97年5月26日第一審判決（起訴案號：臺灣士
林地方法院檢察署95年度偵字第1566號），提起上訴，本院判決
如下：
    主  文
上訴駁回。
    理  由
一、公訴意旨略以：乙○○與劉憶瑱（原名甲○○）原係男女朋
    友，於民國（下同）91年12月28日凌晨，劉憶瑱駕車返回臺
    北縣八里鄉○○○街11巷13號之住處時，適遇乙○○將乙部
    自小客車停在巷口，致劉憶瑱無法返回住處，遂倒車離開，
    詎乙○○竟駕車緊追在後，於同日凌晨5時35分許，在臺北
    縣八里鄉○○路○段129巷口追上劉憶瑱之車輛後，與劉憶瑱
    發生爭執拉扯，劉憶瑱為保護自己，遂從車上取出當日所購
    買之水果刀1把，持刀要求乙○○不得再靠近，但並未持刀
    刺向乙○○，嗣警察因路人報案，趕至現場處理，劉憶瑱即
    應警察要求交出該把水果刀。乙○○明知其未遭劉憶瑱以刀
    刺傷，詎竟意圖使劉憶瑱受刑事處分，於92年6月27日許，
    向有偵查權限之臺北縣政府警察局蘆洲分局龍源派出所提出
    告訴，謊稱劉憶瑱於前揭時間及地點，持預藏之水果刀刺伊
    云云，誣指劉憶瑱涉犯傷害罪嫌，嗣該傷害案件經本署檢察
    官於94年1月17日以93年度調偵字第438號不起訴處分後，經
    乙○○聲請再議，由臺灣高等法院檢察署檢察長命令發回續
    行偵查後，再經本署檢察官於94年5月30日以94年度偵續字
    第54號為不起訴處分，嗣乙○○再聲請再議，經臺灣高等法
    院檢察署以94年度上聲議字第2141號駁回確定，因認被告乙
    ○○涉犯刑法第169條第1項之誣告罪嫌。
二、按「犯罪事實應依證據認定之，無證據不得認定其犯罪事實
    。」刑事訴訟法第154條第2 項定有明文。次按「刑事訴訟
    法上所謂認定犯罪事實之證據，係指足以認定被告確有犯罪
    行為之積極證據而言，該項證據自須適合於被告犯罪事實之
    認定，始得採為斷罪資料。」、「認定不利於被告之事實，
    須依積極證據，苟積極證據不足為不利於被告事實之認定時
    ，即應為有利於被告之認定，更不必有何有利之證據。如未
    能發現相當證據，或證據不足以證明，自不能以推測或擬制
    之方法，以為裁判之基礎。」，最高法院著有29年上字第31
    05號、30年上字第816號判例可資參照。再按「刑法上之誣
    告罪，除行為人有使他人受刑事或懲戒處分之意圖外，尚須
    明知無此事實而捏造事實，向公務員誣告犯罪為其要件，若
    行為人就其事實，張大其詞而為申告，或以為有此嫌疑，均
    不得指為誣告。」最高法院著有76年度台上字第160決意旨
    可參。
三、公訴意旨認被告涉犯上開犯行，無非以告訴人劉憶瑱之指述
    、證人田偉仁之證述、台北縣政府警察局蘆洲分局龍源派出
    所警員呂志強之職務報告、被告之馬偕醫院診斷證明書、被
    告92年6月27日之警詢筆錄為論據。
四、訊據被告乙○○堅詞否認上開犯行，辯稱：我沒有誣告劉憶
    瑱，真正受害人是我。再議發回時，我通緝沒有去開庭，失
    去陳述說明的機會。之前我有聲請調解，但是劉憶瑱說只能
    跟我說對不起而已。當時警察來的時候，劉憶瑱有拿水果刀
    ，她有用刀子刺向我，我的衣服有破，也有受傷，警察卻沒
    有將她以現行犯移送，當時我有被送到馬偕醫院急診，有診
    斷書可以證明等語。經查：
  (一)證人田偉仁於原審審理時結證：91年12月28日凌晨5點35分
    ，伊經過台北縣八里鄉○○路○段129巷口發現有兩部車追
    撞，一部是乙○○駕駛，一部是劉憶瑱駕駛，當時下車查看
    ，看到劉憶瑱手中拿一把菜刀，與乙○○發生爭吵，我就立
    刻請龍源派出所警員來處理，我是在將他們二人帶到派出所
    時，約在六點多才離開。從我下車查看到開始送他們回派出
    所這段期間，約有25分鐘當時他們二人都是站著，相距大約
    一公尺左右。劉憶瑱她手上有拿一把菜刀和被告在爭吵，但
    是我沒有看到有揮舞的動作。當時劉憶瑱的刀子是拿在她的
    胸前，刀尖往上，他們在吵架。被告乙○○站在劉憶瑱對面
    與她爭吵，他有何動作，我沒有什麼印象。後來劉憶瑱手上
    的刀子，我上前拿下來，馬上通知後續員警接手。當時現場
    有路燈，視線還可以看到1、20公尺。被告當時沒有跟我說
    他被劉憶瑱刺殺，當時沒有看到被告身上有血，後來到場之
    二個警員有拍車子與事故現場照片、並量車禍現場。量好後
    ，那二位警員叫被告和劉憶瑱各開一部車到派出所等語（見
    原審卷第78-82頁）。
(二)、證人劉憶瑱於原審審理時證稱：那天我下班回家，被告車子
    堵在我家路口，我倒車回到路口將車子開走，他一直追，他
    那台大車在經警局的半路，他車子開到我前面，他車子的後
    面就從我的前面撞我的車不讓我的車行駛，導致我的車開到
    安全島不能動。接下來我動彈不得，他跑到前面，我將我的
    車門鎖住，他叫我將車窗搖下跟他講話後，我就把車窗搖下
    來，他馬上將手伸進來先拉住我的頭髮，他抓住我頭髮的時
    候，我有動手要打他的嘴巴，但是打不到，被告將車門打開
    ，將我拉出來，並搶走我車鑰匙，我就下車要跟他要鑰匙，
    後來繞了他的車子一圈回來，他又將我車上的皮包也拿走，
    皮包內的東西掉滿地，我們爭吵約一、二十分至半個鐘頭，
    我氣不過，我沒有其他辦法，我就說如果他再這樣，我就拿
    刀子殺他，我站在我車子駕駛座這邊，我剛好從駕駛座拿出
    刀子，他站在我的對面，也是隔著我的車子。有一段距離，
    我根本沒有動到他。後我就在路上求救，有人看到才去報案
    ，警察有到。警察叫我把刀子給他，當時我右手拿著刀，放
    在胸前。我跟警察說被告搶我的東西，又要打我，我只是要
    叫被告不要動我的東西。我有將刀子交給警察，我跟警察說
    我只有拿刀子出來，並沒有要刺被告等語（見原審卷第109-
    115頁）。
(三)、證人即到場處理之龍源派出所之警員呂志強於原審結證：當
    天凌晨4、5 點或6 點，有人報案說案發地米倉村有發生車
    禍，我一個人趕到現場時，已經有一位查巡的巡官在現場，
    他有拿一把刀子給我，說這把刀子是現場那位女子的，就把
    這件事交給我們處理，我們看現場應該是交通事故，就先測
    繪，並請雙方先回到警察局（應該是7、8點），當時現場被
    告、劉憶瑱有在爭吵，爭吵時，劉小姐有不經意打到被告的
    嘴巴（耳光），二人互相拉扯，我有要將他們分開。後來我
    就請雙方回到派出所，問他們是否要提出告訴，回到派出所
    ，劉小姐有請一位親戚過來，當時我有問他們二人，他們說
    他們是同居關係，我問被告傷害、毀損的部分是否提告，但
    他們說是同居關係沒有要告。當時我有問劉小姐事發經過，
    她都沒有講，不說話，在派出所我也有問被告事發經過。當
    時兩位因為沒有提出告訴，所以沒有作筆錄。事後被告來提
    出告訴時，我們有將現場水果刀隨案送到刑事組，後來我就
    不知道了。案發當天回到派出所時，被告有翻開他的衣服，
    前胸（胸口）有一點紅腫，沒有超過一公分，但是沒有流血
    。劉憶瑱也有看到。當時被告說是被刀子弄傷。而劉憶瑱說
    沒有弄傷他。當時做報告時我沒有寫的很詳細。傷害的部分
    ，我確實有看到。當天事故處理完，他們離開時約7、8 點
    。巡官將刀子交給我時，刀子有給劉憶瑱簽名、蓋手印。我
    確實有將刀送到刑事組等語（見原審卷第116-121頁）。
  (四)綜上三位證人所證可知：91年12月28日清晨5、6點時，在臺
    北縣八里鄉○○路○段129巷口  被告與劉憶瑱所駕駛之車輛
    撞及後，二人有發生爭執拉扯，劉憶瑱在其所駕駛之車內取
    出水果刀持於前胸，並打被告一個耳光，警員田偉仁到現場
    時，自劉憶瑱手中將該水果刀拿走，並有扣案。接續辦理之
    警員即龍源派出所之呂志強目睹被告翻出其前胸口之傷，隨
    即被告去就醫等情應屬事實。雖被告於92年6月27日至龍源
    派出所告訴時，指稱：被告拿出一把水果刀出來揮舞，要刺
    我，我就閃避，在閃避當中被他刺到前胸一下等語，而證人
    田偉仁到案發現場時，並未見劉憶瑱揮舞手中之刀械。惟劉
    憶瑱已證稱，渠在員警到場前即已拿出水果刀之情，核與田
    偉仁所證，渠到現場時，劉憶瑱手中已持刀與被告爭吵等情
    相符，是田偉仁係在被告與劉憶瑱二人發生車禍肇事再起爭
    執後始到場，故田偉仁未見到劉憶瑱持刀揮舞傷及被告之情
    ，即得理解，但不能據此即認劉憶瑱未曾持刀刺傷被告，而
    認被告有誣告行為。至證人劉憶瑱堅稱，當時二人隔著其所
    駕駛之自用小客車，其手上所持水果刀不可能刺傷被告云云
    應係被訴傷害時自辯之詞，自難完全採信。
  (五)依田偉仁、呂志強之證述可知，縱劉憶瑱未執刀傷及被告，
    惟在呂志強到達時，被告與劉憶瑱二人仍互有拉扯，且劉憶
    瑱亦坦承有當時有持刀，並打被告耳光等情，核與馬偕紀念
    醫院函復之被告病歷所示，被告於91年12月28日7時急診入
    該院，並驗出其臉部兩側有tend ernes s，而胸口處有redd
    ness（紅腫）4x3cm,1x0.5cm（擦傷）之傷勢相符，亦有該
    院病歷附卷可稽（見原審卷第46頁以下）。另該院之被告診
    斷證明書亦載，被告於91年12月28日急診就醫，須門診繼續
    追蹤觀察，有該紙診斷證明書附卷可憑（見93年度偵字第
    6017號卷第20頁）。另被告驗出之傷勢，亦與證人呂志強所
    證，被告有翻衣服讓伊看，其前胸有1公分之紅腫相符，雖
    呂志強所證，被告前胸之紅腫範圍與被告驗出之傷勢不盡符
    合，惟被告與劉憶瑱爭執拉扯中，受有傷勢亦堪認定。且就
    劉憶瑱所證，被告頻頻出手或抓其頭髮或奪其皮包、搶其鑰
    匙，則在此危急情況下，劉憶瑱豈可能僅持刀靜靜擺在胸口
    ，而無揮舞動作，是被告所指，劉憶瑱揮舞刀要刺伊，伊在
    閃避中被她刺一下，即屬可能，且不違經驗法則。益證劉憶
    瑱堅稱未有揮舞其所持之水果刀云云，為其為被告告訴傷害
    犯嫌（即前案）所為自辯之詞，難以執此為被告不利之認定
    。再參以該院之被告診斷證明書亦載，被告於91年12月28日
    急診就醫，須門診繼續追蹤觀察，有該紙診斷證明書附卷可
    憑（見93年度偵字第6017號卷第20頁）。參以本案案發時為
    同日清晨5、6點，證人劉憶瑱證稱，其與被告爭執有約有30
    分鐘，再就第一個到現場之警員田偉仁，之後田偉仁再聯繫
    派出所之呂志強警員到現場測量繪圖（有龍源派出所之道路
    交通事故之調查報告可考），並拍攝二人車輛肇事之照片（
    該照片，因底片曝光致無法提供，亦有呂志強之報告可稽，
    見94年度偵續字第54號卷第28頁）所需花費之時間，之後二
    人始一起到派出所，則被告於當日早上7點至醫院驗傷，尚
    難認被告之傷勢非源自與劉憶瑱爭執拉扯所致，從而在時間
    之順序上觀之，被告之傷勢為劉憶瑱所造成，並非不可能。
    末按，被告與劉憶瑱二人在案發後，被告並未即刻對員警陳
    述被害情節，亦係二人當時有同居之情誼關係，要給劉憶瑱
    緩衝道歉和解之機會，此由被告於事發後六個月內始提出告
    訴自明。則被告就劉憶瑱傷害伊之部分所提起之告訴，難認
    有何故意誣指劉憶瑱之犯意。
  (六)另公訴人以證人呂志強於92年11月18日所撰之職務報告上，
    已載明被告與劉憶瑱二人身上無明顯外傷等語，卻於原審審
    理時證稱，當時有見到被告胸口紅腫云云，質疑呂志強於原
    審所證不實云云。惟查，呂志強之職務報告書係承辦員警依
    其親身經歷之事實所製作，其自係居於證人地位，該報告書
    應屬證人之書面陳述，核屬被告以外之人於審判外之書面陳
    述，依刑事訴訟法第159條第1之規定，本無證據能力。且被
    告於案發時確係與劉憶瑱爭執而受有傷勢，有上開醫院被告
    之急診病歷可憑，證人呂志強所見之被告前胸之傷，係一公
    分之紅腫傷，又職務報告復在案發約一年後之時間制作（91
    年12月28日案發與92年11月18日之職務報告之間距），故其
    於原審審理時結證稱，當時所載之職務報告沒有寫的很詳細
    ，應未違經驗法則，自不得以無證據能力之呂志強職務報告
    未載被告傷勢，而否定被告前胸有傷之事實，自不得以此推
    論被告有誣告之情。
  (七)檢察官上訴再以：被告之指訴前後矛盾，且其在馬偕醫院亦
    主訴被人打傷臉部，胸前所受紅腫傷，顯非告訴人持刀刺所
    致，顯見被告確有虛捏事實誣告之行為云云。惟查，91年12
    月28日清晨5、6 時許，在臺北縣八里鄉○○路○段129巷口
    ，被告與劉憶瑱所駕駛之車輛撞及後，二人有發生爭執拉扯
    ，劉憶瑱在其所駕駛之車內取出水果刀持於前胸，並打被告
    一個耳光，警員田偉仁到現場時，自劉憶瑱手中將該水果刀
    拿走，並有扣案，而被告於當日上午7時許至馬偕醫院急診
    ，主訴被打傷臉部，並經該院出具診斷證明書，謂其受有前
    胸紅腫4ｘ3平方公分、擦傷1ｘ0.5公分等情，亦有該院急診
    病歷、診斷證明書附卷可稽，已如前述。足認被告因與劉憶
    瑱發生爭執拉扯而有受傷害之可能，是被告於派出所對劉憶
    瑱提出傷害告訴，即非虛捏事實，僅係張大其詞而為申告，
    依前揭最高法院76年台上字第160號判決意旨所示，既有此
    事實，若行為人張大其詞而為申告，或以為有此嫌疑，均不
    得指為誣告。自難以被告前後所述不一，即認被告有誣告犯
    行。
  (八)本案事證已明，被告於原審聲請傳喚證人即救護其之醫生、
    調解委員，調取扣案之刀械送驗定有無其血跡反應等，已無
    必要。至檢察官聲請調取呂志強之工作記錄表一情，查該工
    作記錄表業據證人呂志強證稱：只有簡要地寫，印象中沒有
    寫到被告所講的被刺傷這段話等語，自難以上開工作紀錄表
    證明被告有誣告之事實。另檢察官所提出之台灣桃園地方法
    院93年度易字第1364號判決書判處吳鈺珠無罪，該部分之事
    實與本案無涉，尚不能據此推斷被告說謊成性，而羅織其涉
    有本件誣告犯行。
五、綜上所述，原審認被告尚非憑空捏造事實而為申告，此外，
    復查無其他積極證據，足以證明被告之誣告犯行。揆諸前開
    說明，其犯罪不能證明，應為無罪之諭知。經核尚無違誤，
    公訴人上訴仍執陳詞主張被告涉有誣告犯行，經核為無理由
    ，應予駁回。
據上論斷，應依刑事訴訟法第368條，判決如主文。
本案經檢察官邱美育到庭執行職務。
中    華    民    國    97    年    9     月    9     日
                  刑事第十六庭審判長法  官  溫耀源
                                    法  官  許增男
                                    法  官  王敏慧
以上正本證明與原本無異。
如不服本判決，應於收受送達後十日內向本院提出上訴書狀，其
未敘述上訴之理由者並得於提起上訴後十日內向本院補提理由書
（均須按他造當事人之人數附繕本）。
                                    書記官  丁淑蘭
中    華    民    國    97    年    9     月    9     日


司法院資訊處製作；財團法人民間司法改革基金會備份。
